【裁判字號】    99,交抗,750
【裁判日期】    990827
【裁判案由】    聲明異議
【裁判全文】
臺灣高等法院臺中分院刑事裁定         99年度交抗字第750號
抗 告 人即
原處分機關  交通部公路總局臺中區監理所彰化監理站
代  表  人  乙○○
受 處 分人  甲○○
上列抗告人因受處分人違反道路交通管理處罰條例案件，不服臺
灣彰化地方法院中華民國99年7月30日所為裁定（原審案號：99
年度交聲字第743號），提起抗告，本院裁定如下：
    主  文
抗告駁回。
    理  由
一、原裁定意旨略以：受處分人甲○○於民國97年10月8日凌晨1
    時1分許，酒後駕駛車牌號碼5319-SD號自小客車，行經國道
    1號高速公路206公里南向，有「酒後駕車，經酒精濃度測定
    超過標準值，測定值為0.67MG/L」之違規行為，經內政部警
    政署國道公路警察局第三警察隊員警掣單舉發，原處分機關
    即抗告人（下稱抗告人）遂依道路交通管理處罰條例第35條
    第1項第1款、第24條第1項第2款規定，裁處受處分人罰鍰新
    臺幣（下同）49500元，吊扣駕駛執照12個月，並施以道安
    講習之處分。惟受處分人係一行為同時觸犯刑事法律及違反
    行政法上義務規定，其上開公共危險案件業經臺灣彰化地方
    法院檢察署檢察官以97年度速偵字第811號為緩起訴處分，
    並經臺灣高等法院臺中分院於97年11月6日以97年度上職議
    字第6046號駁回再議而確定，緩起訴期間為1年，受處分人
    業依檢察官指示，於收受緩起訴執行通知書後，6個月內向
    指定之機關、團體服義務勞動服務40小時，而於98年5月5日
    完成40小時義務勞務之執行，嗣於99年1月5日緩起訴期間期
    滿而未經撤銷。此項緩起訴處分實已對受處分人名譽、心理
    產生相當制約，應可認實質該當行政罰第26條第1項所指「
    依刑事法律」之處罰。至道路交通管理處罰條例第35條第8
    項固有汽車駕駛人經裁判確定處以罰金低於該條例第92條所
    訂最低罰鍰基準規定者，應依該條例裁決繳納不足最低罰鍰
    部分之規定。惟檢察官以緩起訴命被告向指定之公益團體、
    地方自治團體或社區提供義務勞務，與道路交通管理處罰條
    例第35條第8項經裁判確定處以「罰金」，其性質迥然不同
    ，並無所謂差額可言，自無適用該條例之可能。因認原處分
    尚有未合，遂將之撤銷，改為裁定甲○○汽車駕駛人，駕駛
    汽車經測定酒精濃度超過規定標準，吊扣小型車普通駕駛執
    照12個月並施以道安講習。
二、抗告意旨則略以：受處分人已因緩起訴處分猶豫期間屆滿，
    確定免受刑事追訴或處罰，依刑事訴訟法第260條之規定，
    應認與不起訴處分相同，則依行政罰法第26條第2項，即須
    對違反行政法上義務規定之行為人予以裁罰。又檢察官於緩
    起訴期間命受處分人向指定之公益團體、地方自治團體或社
    區提供40小時之義務勞務，非刑法所定刑罰之種類，且緩起
    訴係檢察官所為之處分，並非由法院依法定程序而為，與刑
    罰優先於行政罰適用之理由亦不相符。緩起訴處分猶豫期間
    屆滿後，其先前所為之義務勞務，因非屬罰金或罰鍰，自無
    行政罰法第26條第1項前段規定一事不二罰原則之適用，爰
    請求撤銷原裁定云云。
三、本院查：
（一）受處分人甲○○因酒後駕車，於前揭時地為警測得呼氣酒
      精濃度達0.67MG/L，而經警依道路交通管理處罰條例第35
      條第1項第1款、第24條第1項第2款等規定予以舉發，原處
      分機關即抗告人遂於99年6月24日以彰監四字第裁64-Z000
      00000號裁決書，裁處罰鍰49500元，吊扣駕駛執照12個月
      ，並施以道安講習等事實，有內政部警政署國道公路警察
      局公警局交字第Z00000000號舉發違反道路交通管理事件
      通知單、上開原處分機關違反道路交通管理事件裁決書等
      附卷可稽，且為受處分人自承而不爭執，故受處分人於上
      開時、地，確有酒後駕駛自用小客車之違規行為，足可認
      定。惟受處分人因上開酒後駕車之行為，亦涉犯刑法第18
      5條之3之公共危險罪，經臺灣彰化地方法院檢察署檢察官
      於97年10月9日以97年度速偵字第811號為緩起訴處分（緩
      起訴期間為1年，並命受處分人應於緩起訴處分確定且收
      到該署通知後之6個月內，向指定之公益團體、地方自治
      團體或社區提供40小時之義務勞務），上開緩起訴處分期
      間業已期滿，而緩起訴處分未據撤銷等情節，則有上揭緩
      起訴處分書、臺灣高等法院被告前案紀錄表等在卷足憑。
（二）按觸犯刑事法律之犯罪行為，除得經檢察官之起訴，並由
      法院審理後，為有罪科刑、無罪、免訴、不受理、不付審
      理之裁判外，如檢察官認該行為所涉為死刑、無期徒刑或
      最輕本刑3年以上有期徒刑以外之罪，於參酌刑法第57條
      所列事項及公共利益之維護，認以緩起訴為適當者，得定
      1年以上3年以下之緩起訴期間為緩起訴處分（刑事訴訟法
      第253條之1）。就要件言，緩起訴基本上係認被告有犯罪
      嫌疑，而暫緩起訴，並得課被告予一定之負擔或指示（同
      法第253條之2第1項），此與不起訴處分係因犯罪嫌疑不
      足或其他原因（同法第252條、第253條），且不得附條件
      或負擔，顯有不同，可知緩起訴處分是一種刑事處罰。又
      經檢察官為「緩起訴」處分者，於「緩起訴」之猶豫期間
      內，檢察官可對其持續觀察，若認其顯無反省警惕之情或
      根本欠缺反省警惕之能力者，得依職權或依告訴人之聲請
      ，將「緩起訴」處分撤銷，並依法追訴，亦即在緩起訴處
      分之猶豫期間內，刑事訴追程序仍未終局確定，此與不起
      訴處分確定後，刑事訴追程序終結，檢察官原則上不得就
      同一行為再行起訴之法律效果迥異。
（三）又我國關於不起訴處分與緩起訴處分之規定，多見於刑事
      訴訟法，於該法法例之用語，均個別明列之，例如刑事訴
      訟法第255條第1項、第259條、第260條均屬之；易言之，
      在我國刑事訴訟法之體例上，並無將「不起訴處分」一詞
      包含「緩起訴處分」之情形。再我國刑事訴訟法第253條
      之1規定，有關緩起訴處分需具備(1)犯罪嫌疑充足，(2)斟
      酌刑法第57條所列事項，(3)為公共利益之維護，(4)以緩起
      訴為適當者（即適當性）等要件；尚與不起訴處分之要件
      有間；因之，倘認行政罰法第26條第2項規定之「不起訴
      處分」包含「緩起訴處分」之情形，是否已逾文義解釋之
      範圍，實有疑問。況關於緩起訴處分之要件、裁量之基準
      ，與不起訴處分相較，多有不同，至多應僅得視緩起訴處
      分為暫緩起訴之處分，而非不起訴處分。另行政罰法第26
      條第2項之規定既未明文包含「緩起訴處分」之類型，而
      對於人民不利益之規定本不得任意加以擴張其適用，自不
      宜逕認行政罰法第26條第2項規定於經緩起訴處分之情形
      亦有適用，始為允當，並符其立法理由。況行政罰法第26
      條係於94年2月5日公布施行，該條第2項明定：「前項行
      為，如經不起訴處分或為無罪、免訴、不受理、不付審理
      之裁判確定者，得依違反行政義務規定裁處之」，並不包
      括緩起訴處分在內。且查刑事訴訟法緩起訴之規定，早於
      91年間即公布施行，而行政罰法上開規定則公布施行在後
      ，顯見立法當時，已可權衡是否將緩起訴處分納入該條第
      2項加以規範，則依「明示其一，排除其他」之法理，自
      不得將緩起訴處分等同不起訴處分，而認得再依違反行政
      義務規定裁處。又行政罰法為行政法中關於行政罰之總則
      性規定，是道路交通管理處罰條例之行政罰亦須遵循行政
      罰法之規定，其子法道路交通案件處理辦法或裁罰基準之
      解釋及適用，更不得違反行政罰法之規定。
（四）再按刑事訴訟法第253條之1所指之緩起訴處分，其內容、
      要件與依刑事訴訟法第252條所為不起訴處分迥不相同，
      絕對不起訴處分之情形，包括行為不罰、犯罪嫌疑不足等
      等，本不構成刑事犯罪，而不可能課以附條件之負擔。而
      緩起訴處分為介於起訴與微罪職權不起訴間之緩衝設計，
      本質上係構成刑事犯罪，且檢察官為緩起訴處分時，依刑
      事訴訟法第253條之2第1項規定，得對被告所為之指示及
      課予之負擔，此係基於刑事法律之處罰，對被告而言，仍
      有財產減少、自由受限及負擔一定義務之影響，在性質上
      具有實質制裁之效果。從而，經檢察官為緩起訴處分之行
      為，如同時違反行政法上義務之規定，因已有刑事處罰，
      此時行政機關若另行依法行政裁罰，無異一罪二罰，因此
      參酌行政罰法第26條之立法意旨，違反行政法上義務之行
      為，若同時亦經檢察官另為緩起訴處分時，行政機關應不
      得就同一行為再為與刑罰相類之罰鍰處分。
（五）本件受處分人因同一行為，業經檢察官為緩起訴處分，期
      間為1年，並命其應向指定之公益團體、地方自治團體或
      社區提供40小時之義務勞務，且上開緩起訴處分期間業已
      期滿，該緩起訴處分未據撤銷等事實，已如前述。緩起訴
      固非刑法所定刑罰之種類，然已對異議人名譽、心理產生
      相當制約並影響被告之財產等權益，應可實質該當行政罰
      法第26條第1項「依刑事法律」之處罰，亦說明如前。則
      原處分機關依道路交通管理處罰條例第35條第1項第1款之
      規定，對受處分人上開酒後駕車之違規行為予以裁罰時，
      就異議人違反行政法上義務而處罰鍰49500元部分，依行
      政罰法第26條第1項前段規定，即應按刑事法律處罰之，
      不得再依上開道路交通管理處罰條例所定裁罰。
四、綜上所述，原裁定以抗告人所為罰鍰之裁處，有違一事不兩
    罰之規定而予以撤銷，並自為裁定，諭知甲○○汽車駕駛人
    ，駕駛汽車經測定酒精濃度超過規定標準，吊扣小型車普通
    駕駛執照12個月並施以道安講習，核無不合。抗告意旨以緩
    起訴處分猶豫期間屆滿後，其先前所為之義務勞務，因非屬
    罰金或罰鍰，自無行政罰法第26條第1項前段規定一事不二
    罰原則之適用，請求撤銷原裁定云云，徵諸前開說明，為無
    理由，應予駁回。
五、據上論結，依道路交通案件處理辦法第26條、刑事訴訟法第
    412條，裁定如主文。
中    華    民    國    99    年    8     月    27    日
            刑事第九庭  審判長法  官  江  德  千
                              法  官  許  旭  聖
                              法  官  莊  深  淵
以上正本證明與原本無異。
不得再抗告。
                              書記官  陳  振  海
中    華    民    國    99    年    8     月    30    日

司法院資訊處製作；財團法人民間司法改革基金會備份。
